臺灣臺南地方法院刑事判決　　　　　　　 96年度易字第489號
　　聲　請　人　臺灣臺南地方法院檢察署檢察官
　　被　　　告　甲○○
　　　　　　　　乙○○
上列被告因重利案件，經檢察官聲請以簡易判決處刑（95年度偵
字第13231號），本院認不宜，改依通常程序審理，裁定進行簡
式審判，判決如下：
    主  文
甲○○、乙○○共同連續乘他人急迫貸以金錢，而取得與原本顯
不相當之重利，甲○○處有期徒刑肆月，乙○○處有期徒刑參月
，如易科罰金，均以銀元參佰元即新台幣玖佰元折算壹日；又共
同乘他人急迫貸以金錢，而取得與原本顯不相當之重利，甲○○
處有期徒刑參月，乙○○處有期徒刑貳月，如易科罰金，均以新
台幣壹仟元折算壹日；又共同乘他人急迫貸以金錢，而取得與原
本顯不相當之重利，甲○○處有期徒刑參月，乙○○處有期徒刑
貳月，如易科罰金，均以新台幣壹仟元折算壹日；又共同乘他人
急迫貸以金錢，而取得與原本顯不相當之重利，甲○○處有期徒
刑參月，乙○○處有期徒刑貳月，如易科罰金，均以新台幣壹仟
元折算壹日。甲○○應執行有期徒刑拾月，乙○○應執行有期徒
刑柒月，如易科罰金，均以銀元參佰元即新台幣玖佰元折算壹日
。
    事實及理由
一、本件除被告二人於審理中均坦承犯行不諱，應予補充外，其
    餘犯罪事實、證據引用檢察官聲請簡易判決處刑書之記載（
    如附件）
二、查被告二人第一、二次重利犯行後，刑法已於九十四年二月
    二日修正公布，並於九十五年七月一日生效施行。按行為後
    法律有變更者，適用行為時之法律。但行為後之法律有利於
    行為人者，適用最有利於行為人之法律，刑法第二條第一項
    定有明文。茲比較本案所涉新舊刑法如下：
(一)、刑法第三百四十四條之之重利罪，法定刑罰金刑為「或科或
    併科一千元以下罰金」依被告行為時之刑法第三十三條第五
    款規定罰金為一元以上及罰金罰鍰提高標準條例第一條前段
    規定：依法律應處罰金、罰鍰者，就其原定數額得提高為二
    倍至十倍。是被告行為時罰金刑部分經提高後為十元以上一
    萬元以下，經折算為新臺幣後，為新臺幣三十元以上三萬元
    以下。而九十五年七月一日公布施行之刑法第三十三條第五
    款規定罰金以新臺幣一千元以上。另刑法施行法第一條之一
    規定：「中華民國九十四年一月七日刑法修正施行後，刑法
    分則編所定罰金之貨幣單位為新臺幣。九十四年一月七日刑
    法修正時，刑法分則編未修正之條文定有罰金者，自九十四
    年一月七日刑法修正施行後，就其所定數額提高為三十倍。
    但七十二年六月二十六日至九十四年一月七日新增或修正之
    條文，就其所定數額提高為三倍。」而刑法第三百四十四條
    屬七十二年六月二十六日前之規定，且未曾修正，是依上開
    規定，罰金部分應提高為三十倍。則其罰金刑部分變更為新
    臺幣一千元以上三萬元以下。經比較新舊刑法第三十三條第
    五款規定之結果，被告二人第一、二次重利犯行時之舊法對
    其有利。而刑法施行法第一條之一係替代罰金罰鍰提高標準
    條例部分條文，與罰金罰鍰提高標準條例罰金額度相同，只
    是貨幣單位由銀元改成新台幣，並不發生有利、不利之問題
    ，亦非法律變更刑度之條文，當無比較新舊法之問題，應逕
    予適用，併此敘明。
(二)、刑法第五十六條之連續犯規定，業於九十四年一月七日修正
    公布刪除，並於九十五年七月一日施行，則被告所犯上述各
    罪應依數罪併罰之規定分論併罰，此刪除雖非犯罪構成要件
    之變更，但顯已影響行為人刑罰之法律效果，自屬法律有變
    更，比較新、舊法結果，修正後之規定並非較有利於被告，
    ，故被告二人第一、二次重利犯行，依刑法第二條第一項前
    段規定，仍應適用較有利於被告之行為時法律（即舊法）論
    以連續犯（最高法院九十五年第八次刑事庭會議決議參照）
    。
(三)、被告行為時之刑法第四十一條第一項前段規定：「犯最重本
    刑為五年以下有期徒刑以下之刑之罪，而受六個月以下有期
    徒刑或拘役之宣告，因身體、教育、職業、家庭之關係或其
    他正當事由，執行顯有困難者，得以一元以上三元以下折算
 　  一日，易科罰金。」參酌被告行為時之易科罰金折算標準
     ，應依罰金罰鍰提高標準條例廢止前第二條規定，就其原
     定數額提高為一百倍折算一日，則本件被告行為時之易科
     罰金折算標準，應以銀元三百元折算一日，經折算為新臺
     幣後，應以新臺幣九百元折算為一日。而九十五年七月一
     日修正公布施行之刑法第四十一條第一項前段則規定：「
     犯最重本刑為五年以下有期徒刑以下之刑之罪，而受六個
     月以下有期徒刑或拘役之宣告者，得以新臺幣一千元、二
     千元或三千元折算一日，易科罰金。」比較修正前後之易
     科罰金折算標準，亦以九十五年七月一日修正公布施行前
     之規定較有利於被告。是被告二人上開連續重利犯行部分
     ，應依刑法第二條第一項前段規定，適用修正前刑法第四
     十一條第一項前段及罰金罰鍰提高標準條例廢止前第二條
     規定，諭知其折算標準。
(四)、依刑法第五十一條定應執行刑時，「裁判確定前犯數罪，其
    中一罪在新法施行前者，亦同（即亦應為新舊法比較）。」
    最高法院九十五年五月二十三日第八次刑事庭會議決議可資
    參照。查被告二人於裁判確定前犯數罪，其中一罪係於九十
    五年七月一日刑法修正施行之前犯之，參照前引最高法院決
    議意旨，應依刑法第二條第一項之規定，比較現行刑法第五
    十一條第五款及修正施行前同條款之規定何者有利於被告。
    而依修正前刑法第五十一條規定：「數罪併罰，分別宣告其
    罪之刑，依左列各款定其應執行者：」，其中第五款規定：
    「宣告多數有期徒刑者，於各刑中之最長期以上，各刑合併
    之刑期以下，定其刑期。但不得逾二十年。」；修正後刑法
    第五十一條第五款規定：「宣告多數有期徒刑者，於各刑中
    之最長期以上，各刑合併之刑期以下，定其刑期。但不得逾
    三十年。」是以比較新舊法適用之結果，行為後之法律並未
    較有利於行為人，仍應適用行為時法即修正施行前刑法第五
    十一條第五款規定，定其應執行刑。
三、本件被告二人所犯四個重利犯行所處徒刑易科罰金折算標準
    雖有二種，然於合併定執行刑時，因定執行刑之裁定，又視
    同判決（最高法院民刑庭總會二十六年二月十六日決議（六
    ）參照），為受刑人之利益，應依修正施行後刑法第二條第
    一項前段規定，適用較有利於受刑人之上開修正前刑法第四
    十一條第一項前段及罰金罰鍰提高標準條例廢止前第二條規
    定，諭知其折算標準。
四、又被告二人係於九十四年一月七日刑法修正施行前犯併合處
    罰數罪中之一罪，且該數罪均符合第四十一條第一項得易科
　　罰金之規定，依照刑法施行法第三之一條第三項規定，應適
　  用九十年一月四日修正之刑法第四十一條第二項規定。
五、被告二人是否另涉其他重利犯行，因刑法修正施行後，已廢
    止連續犯規定，改採一罪一罰，自非本院所得審究，應由檢
    察官另行偵辦，併此敘明。
六、據上論斷，應依刑事訴訟法第四百五十二條、第二百七十三
    條之一第一項、第二百九十九條第一項前段、第三百十條之
    二、第四百五十四條，刑法第二條第一項前段、第二十八條
    、第三百四十四條，修正前刑法第五十六條、第五十一條第
    五款、第四十一條第一項前段、第二項，刑法施行法第一條
    之一、第三條之一第三項，罰金罰鍰提高標準條例廢止前第
    二條，判決如主文。
七、如不服本判決，得自收受送達之日起十日內，向本院提起上
    訴。
中　　華　　民　　國　　96　　年　　 5　　月　　15　　日
                        刑事第一庭  法  官  柯顯卿
以上正本證明與原本無異。
如不服本判決，應於收受送達後10日內向本院提出上訴書狀（應
附繕本）。
　　　　　　　　　　　　　　　　　　書記官  郭子誠
中　　華　　民　　國　　96　　年　　5 　　月　　15　　日
附錄本案論罪科刑法條全文：
刑法第三百四十四條：乘他人急迫、輕率或無經驗，貸以金錢或
  其他物品，而取得與原本顯不相當之重利者，處一年以下有期
  徒刑、拘役或科或併科一千元以下罰金。
